臺灣高等法院花蓮分院刑事判決　　　　 96年度上易字第144號
上　訴　人　臺灣花蓮地方法院檢察署檢察官
上　訴　人
即　被　告　丙○○
選任辯護人　曾泰源律師
上列上訴人因妨害名譽案件，不服臺灣花蓮地方法院95年度易字
第366號中華民國96年7月12日第一審判決（起訴案號：臺灣花蓮
地方法院檢察署95年度偵續字第19號），提起上訴，本院判決如
下：
    主  文
原判決撤銷。
丙○○無罪
    理  由
一、公訴意旨略以：丙○○係「後山前報」發行人兼社長，意圖
    散布於眾，於民國93年3月17日出刊之第45期後山前報內刊
    載「內奸？甲○○老師對外搬弄校務事非？無怪乎明義國小
    枉遭羞辱？─炒作教師會自比蓋世太保神秘囂張師生惶恐教
    育局敢不敢管？」之標題，內文以明義國小甲○○老師自比
    「蓋世太保」神秘且囂張，上課遲到誰都「不鳥」，下課後
    即至其他老師處串場子找「毛病」，或請吃飯打探「問題」
    ，沒過二天，這些毛病與問題就被擴大轟鬧上媒體或政教二
    界，整個學校搞得雞犬不寧而逞快…據與其親近的教會成員
    透露，陳老師曾自誇在台北任教時即有攤出了「幹掉」二個
    校長的輝煌紀錄，因此，在本校更要顯示他有「把太陽打下
    來」的本事…等文字，復指示不明人士於同年3月19日傍晚
    在花蓮市舊火車站附近，散發登有前開內容之「後山前報」
    ，並於「僑瑩生活資訊網」上登載上開不實事項，足生損害
    於甲○○之名譽。因認被告所為涉犯刑法第309條第1項之公
    然辱罪及同法第310條第2項之加重誹謗罪。
二、檢察官起訴及原審認上訴人即被告（下稱被告）涉有上開犯
    行，係以下列證據為據：
（一）被告坦承確有刊載上開內容之供述。
（二）告訴人之指述。
（三）93年3月17日出刊之第45期後山前報影本、僑瑩生活資訊
      網資料列表影本各1份。
三、本院論斷之依據及理由：
（一）被告丙○○坦承其為「後山前報」發行人，並於上開時、
      地撰寫有上開內容之報導並刊登於該報第45期內文後，在
      花蓮市舊火車站附近散發該報，同時登載於「僑瑩生活資
      訊網」供人點閱瀏覽等情不諱，僅堅決否認有妨害甲○○
      名譽之故意，辯稱：伊撰寫刊登上開文字報導前，有向明
      義國小校長林繼盛、老師康海智、賀聞光、丁嘉琦等人採
      訪詢問，伊已經盡相當查證認屬實後，方為該報導，並無
      捏造不實報導、誹謗告訴人之故意等語。
（二）被告對上開犯罪事實欄所記載之事實，及報刊內並有「據
      蒙受其害的老師描述說，本校能獲得教育部全國績優獎誠
      屬不易的榮耀，詎料，陳老師『弄法』阻攔而全然失利，
      原60位教師會成員大感不滿已請退三分之一成員」等內容
      ，均坦承在卷，核與告訴人所提供之報刊內容等資料相符
      ，故上開事實欄所載之事實確實存在。然刑法第309條所
      稱「侮辱」及第310條所稱「誹謗」之區別，前者係未指
      定具體事實，而僅為抽象之謾罵；後者則係對於具體之事
      實，有所指摘，而損及他人名譽者。本案被告撰寫上開報
      導之內容，均係具體敘及有關告訴人言行之事項，再對該
      事項指摘，但未見被告有另對上開具體評論或指摘事件毫
      無語意關連之抽象謾罵行為，故被告所為尚與刑法第309
      條第1項公然侮辱罪之構成要件有間，其所為不構成公然
      侮辱罪堪以認定。
（三）本院綜合全部卷證資料，認被告上開報導雖有部分誇大，
      並有負面評價，而對告訴人造成一定程度之損害，惟其所
      為尚不構成刑法第310條第2項之加重誹謗罪，理由論述如
      下：
  １、按言論自由為人民之基本權利，憲法第11條明文定有保障
      ，國家應給予最大限度之維護，俾其實現自我、溝通意見
      、追求真理及監督各種政治或社會活動之功能得以發揮。
      惟為兼顧對個人名譽、隱私及公共利益之保護，法律尚非
      不得對言論自由依其傳播方式為合理之限制，刑法第310
      條第1、2項誹謗罪即係為保護個人法益而設，為防止妨礙
      他人之自由權利所必要，符合憲法第23條規定之意旨。至
      同條第3項前段以對誹謗之事，能證明其為真實者不罰，
      係針對言論內容與事實相符者之保障，並藉以限定刑罰權
      之範圍，非謂指摘或傳述誹謗事項之行為人，必須自行證
      明其言論內容確屬真實，始能免於刑責。惟行為人雖不能
      證明言論內容為真實，但依其所提證據資料，認為行為人
      有相當理由確信其為真實者，即不能以誹謗罪之刑責相繩
      ，亦不得以此項規定而免除檢察官或自訴人於訴訟程序中
      ，依法應負行為人故意毀損他人名譽之舉證責任，或法院
      發現其為真實之義務。就此而言，刑法第310條第3項與憲
      法保障言論自由之旨趣並無牴觸，此業經司法院大法官於
      89年7月7日作成釋字第509號解釋在案。依照上開解釋意
      旨，刑法第310條第2項誹謗罪之成立，行為人除須以文字
      、圖畫之方式，意圖散布於眾，而指摘或傳述足以毀損他
      人名譽之具體事件內容外，尚需具備誹謗之故意，始足當
      之，若其所指摘或傳述之事實為真實，且與公益有關者，
      或依其所提證據資料，有相當理由確信其為真實者，即不
      能以誹謗罪相繩，是必在合於刑法誹謗罪之構成要件，並
      適用「真正惡意原則」及「真實抗辯原則」後，始認為有
      誹謗罪之成立。
  ２、簡言之，我國立法者在就人格名譽權與言論自由之基本權
      發生衝突時，首先選擇以一干預強度較大之刑法規範機制
      之方式，保護人民之人格名譽權益，並藉由言論人所為之
      事實陳述係真實且與公益相關時，將之排除於誹謗罪之處
      罰範圍外，以作一價值權衡。此外，該事實陳述係真實之
      舉證責任不應加諸於行為人，法院仍有真實發現之義務，
      且對於所謂「能證明為真實」之證明強度，不必至於客觀
      之真實，只要行為人並非故意捏造虛偽事實，或非因重大
      之過失或輕率而致其所陳述者與客觀事實不符，皆應將之
      排除於誹謗罪之處罰範圍之外。即行為人就其發表非涉及
      私德而與公共利益有關之言論所憑之證據資料，至少應有
      相當理由確信其為真實，即主觀上應有確信「所指摘或傳
      述之事為真實」之認識，倘行為人主觀上無對其「所指摘
      或傳述之事為不實」之認識，即不成立誹謗罪。惟若無相
      當理由確信為真實，僅憑一己之見逕予杜撰、揣測、誇大
      ，甚或以情緒化之謾罵字眼，在公共場合為不實之陳述，
      達於誹謗他人名譽之程度，即非不得以誹謗罪相繩，此與
      美國於憲法上所發展出的「實質惡意原則（或稱真正惡意
      原則，actual malice）」，大致相當。而所謂「真正惡
      意原則」係指發表言論者於發表言論時明知所言非真實，
      或因過於輕率疏忽而未探究所言是否為真實，則此種不實
      內容之言論即須受法律制裁。準此，是否成立誹謗罪，首
      須探究者即為行為人主觀上究有無相當理由確信其所指摘
      或傳述之事為真實之誹謗故意。
  ３、又所謂「言論」在學理上，可分為「事實陳述」及「意見
      表達」二者。「事實陳述」始有真實與否之問題，有能證
      明真實與否之問題；「意見表達」或對於事物之「評論」
      ，因屬個人主觀之價值判斷，無所謂真實與否，在民主多
      元化社會，各種價值判斷皆應容許，不應有何者正確或何
      者錯誤而運用公權力加以鼓勵或禁制之現象，僅能經由言
      論之自由市場機制，使真理愈辯愈明而達去蕪存菁之效果
      。故對於可受公評之事項，縱然以不留餘地或尖酸刻薄之
      語言文字予以批評，亦應認為仍受憲法之保障，蓋因維護
      言論自由即所以促進政治民主及社會之健全發展，與個人
      名譽可能遭受之損失兩相衡量，顯然有較高之價值。惟事
      實陳述與意見表達在概念上本屬流動，有時難期其涇渭分
      明，若「意見」係以某項事實為基礎或發言過程中夾論夾
      敘，將事實敘述與評論混為一談時，始應考慮事實之真偽
      問題。而自刑法第310條第1項「意圖散布於眾，而指摘或
      傳述足以毀損他人名譽之事者，為誹謗罪」，第3項前段
      「對於所誹謗之事，能證明其為真實者，不罰」規定之文
      義觀之，所謂得證明為真實者，唯有「事實」。據此可證
      刑法第310條之誹謗罪所規範者，僅為「事實陳述」，不
      包括針對特定事項，依個人價值判斷所提出之主觀意見、
      評論或批判，該等評價屬同法第311條第3款所定免責事項
      之「意見表達」，亦即所謂「合理評論原則」之範疇，是
      就可受公評之事項，縱批評內容用詞遣字尖酸刻薄，足令
      被批評者感到不快或影響其名譽，亦應認評論者受憲法之
      保障，不能以誹謗罪相繩。即憲法對於「事實陳述」之言
      論，係透過「實質惡意原則」予以保障，對於「意見表達
      」之言論，則透過「合理評論原則」，亦即刑法第311條
      第3款所定以善意發表言論，對於可受公評之事為適當評
      論之誹謗罪阻卻違法事由，賦與絕對保障。
  ４、又刑法第311條所謂「善意」之認定，倘涉及之對象係公
      眾人物，則因公眾人物較諸一般人更容易接近大眾傳播媒
      體，自可利用媒體為其所作所為進行辯護，是以其就公共
      事務之辯論，實處於較為有利之地位，則人民對公眾人物
      所為有關公共事務之批評，自應嚴格認定其是否確非出於
      善意。至「可受公評之事」，則指與公眾利益有密切關係
      之公共事務而言。故行為人所製作有關可受公評之事之文
      宣內容或公開發表之意見，縱嫌聳動或誇張，然其目的不
      外係在喚起一般民眾注意，藉此增加一般民眾對於公共事
      務之瞭解程度。因此，表意人就該等事務，對於具體事實
      有合理之懷疑或推理，而依其個人主觀之價值判斷，公平
      合理提出主觀之評論意見，且非以損害他人名譽為唯一之
      目的者，不問其評論之事實是否全部為真實，即可推定表
      意人係出於善意，避免人民因恐有侵害名譽之虞，無法暢
      所欲言或提供一般民眾亟欲瞭解或參與之相關資訊，難收
      發揮監督公務員或公眾人物之效。
  ５、本件被告所刊載之「後山前報」發行量小，且係花蓮地方
      上之小型刊物，又採不定期出刊方式，知道該刊物之人並
      不多，此由告訴人原不知上開刊載內容，係經由他人告知
      後方知悉，且其學校同仁知悉系爭內容係經由告訴人自行
      影印發送所致，亦據告訴人供述在卷，但上開刊物既以媒
      體面貌出現在讀者面前，即應遵守媒體提供平衡資訊的規
      則，不能成為某一特定立場或意志延伸的工具，此乃媒體
      對社會的基本責任。本院綜合卷內全部事證，認為告訴人
      在校的行事風格，究係仗義直言而對學校作出了貢獻，或
      係因為個人的偏執而對學校造成了困擾，非無爭議，且因
      涉及公共事務，自應受公評。而被告透過對校長及部分教
      師的查訪形成主觀上對事實的確信，因而對此事件作出報
      導，其報導內容也確實呈現了事實的其中一個面相，但其
      未對告訴人進行採訪作出平衡報導，導致事件的爭議性未
      被完整披露，且其所使用的措詞亦嫌誇大（例如以蓋世太
      保來描繪告訴人），對告訴人確有不公，並因而對告訴人
      造成了名譽上損害，被告對此應負民事侵權行為的損害賠
      償責任（被告已經本院以95年度上字第57號判決應對告訴
      人賠償新台幣10萬元，經最高法院以96年度台上字第1308
      號判決確定在案），但被告上開報導內容確非完全無據，
      憑空捏造，業經原審及本院傳訊證人查悉甚詳，其因校長
      及部分教師之陳述而產生確信，且該等確信未明顯悖離經
      驗法則，辯護意旨所指被告在主觀上並無誹謗告訴人名譽
      犯意一節，核之上開所述原則，尚非完全不可採信。
  ６、綜上，被告確有刊載上開內容之報導，惟其確已於報導前
      詢問過相關人士查證，雖查證不完全，且於文中用辭遣字
      對告訴人造成負面評價，然並無證據足以證明其有誹謗之
      故意。是公訴人憑以起訴之證據，尚不足據以論處被告刑
      責，此外，復查無積極證據證明，足資認定被告犯罪，自
      應諭知被告無罪之判決。檢察官上訴指摘被告案發後一再
      飾詞狡辯，且原審判決有罪後，被告誣指告訴人迫害校長
      ，找縣議員邀教育局官員於96年7月26日召開專案小組會
      議，要求懲處告訴人，顯見其毫無悔意，故認原審量刑過
      輕，請求從重量刑並無理由，被告上訴否認犯罪，原審以
      被告供述、告訴人之指述，及刊載之資料等，誤為有罪判
      決，被告提起上訴，如上所述，為有理由，應由本院撤銷
      改判。
據上論斷，應依刑事訴訟法第369條第1項前段、第364條、第301
條第1項，判決如主文。
本案經檢察官乙○○到庭執行職務。
中　　華　　民　　國　　96　　年　　12　　月　　14    日
                        審判長法  官  何方興
                              法  官  林德盛
                              法  官  王紋瑩
以上正本證明與原本無異。
本件判決不得上訴。
                              書記官  吳家瑩
中　　華　　民　　國　　96　　年　　12　　月　　14　　日
